【裁判字號】    92,台上,897
【裁判日期】    920227
【裁判案由】    偽造有價證券
【裁判全文】
最高法院刑事判決                                九十二年度台上字第八九七號
    上  訴  人  台灣高等法院台南分院檢察署檢察官
    被      告  甲○○
右上訴人因被告偽造有價證券案件，不服台灣高等法院台南分院中華民國九十一年十
月九日第二審更審判決（九十一年度重上更(三)字第二五一號，起訴案號：台灣嘉義地
方法院檢察署八十五年度偵字第三九七二號），提起上訴，本院判決如左：
    主  文
原判決撤銷，發回臺灣高等法院臺南分院。
    理  由
本件原判決以公訴意旨略稱：被告甲○○明知黃明元所有台北銀行台南分行為付款人
、票號ＮＡ0000000號之空白支票一張係來源不明之贓物，竟於民國八十五年
二月間，依報載在嘉義市○○○○道附近，向綽號「小吳」之人以新台幣（下同）五
千元之代價買進後，自行偽造發票日為八十五年四月三十日，票面金額為十萬六千元
，交付不知情之方宏進調借現金。方宏進轉持向洪碧霞週轉現款，嗣洪碧霞於同年五
月八日提示遭退票，始查知上情等情。因認被告涉犯刑法第三百四十九條第一項之收
受贓物，及同法第二百零一條第一項、第二項之偽造有價證券等罪嫌。惟經審理結果
，認為不能證明被告犯罪，因而撤銷第一審科刑之判決，改為被告無罪之諭知，固非
無見。
惟查：(一)、原判決以黃明元謊報上開空白支票遺失而犯準誣告罪，業經台灣台南地方
法院以八十五年度易字第三三四一號判刑確定等情，認上開空白支票係黃明元交付及
授權予張本宗簽發使用，並非失竊之贓物，而為有利於被告之認定。惟卷查黃明元於
第一審否認其同意張本宗使用上述空白支票（見第一審卷第三十一頁反面）。而張本
宗因涉嫌侵占黃明元之空白支票出售牟利等犯行，亦經台灣台中地方法院檢察署檢察
官以八十五年度偵字第六九八四、一四五九七號提起公訴在案，有該案件起訴書影本
一分附卷可稽（見原審上訴字第四０號卷第五十六頁）。究竟該案件判決結果如何？
此與判斷黃明元有無概括授權張本宗或其他人簽發上述空白支票，以及被告取得上述
支票經過之實情如何？難謂全無關聯，應有併予調查釐清之必要。原審並未調閱上開
案件之判決資料深入徹查明白，僅以黃明元因謊報支票遺失而犯準誣告罪業經法院判
刑確定，遽行推論黃明元已授權張本宗等人簽發上開支票，而為被告有利之認定，尚
嫌調查未盡。(二)、原判決一方面於其理由第五段第（二）小段內說明：證人張本宗於
發回前原審（上更(一)審）所陳：「我介紹黃明元與綽號『小吳』之吳武雄認識，由吳
武雄帶黃明元去銀行開戶，領用之支票是交給吳武雄，不是交給我，吳武雄有給他（
指黃明元）三萬元，被告是自己看報紙去買的，沒有透過我，是吳武雄寄給被告的，
我並不知道」等語，顯係避就之詞，委無足採云云（見原判決第五面第三行至第六行
、倒數第一、二行）。但一方面卻又依據張本宗上開證詞，認定黃明元將空白支票交
予張本宗後，吳武雄有給黃明元三萬元，被告再向吳武雄購得系爭支票等情，並說明
黃明元以區區三萬元即將二十五張空白支票交予張本宗使用，顯有販賣支票之不確定
故意云云（見原判決第六面第一行至第五行），已難謂無理由矛盾之違誤。且原判決
既以張本宗前開所陳：綽號「小吳」之「吳武雄」曾交付黃明元三萬元等語，據以推
論黃明元於收受三萬元報酬後，已概括授權張本宗等人簽發上述支票，而被告係透過
張本宗向吳武雄購得上述支票使用，亦在其概括授權範圍內，而為有利於被告之認定
。但卷查被告於發回前原審先則供稱：「『小吳』真實（姓）名為張本忠（宗）」、
「（確定「小吳」是張本宗？）是的，我認識張本宗時，確有人叫他『小吳』」等語
（見原審上訴字第四０號卷第二十三頁反面、第五十二頁反面）。惟嗣又改稱：「『
小吳』不是張本宗……張本宗是『小吳』的跑腿……」等語（見原審上更一字第四八
號卷第三十九頁），其對於張本宗是否即為該綽號「小吳」之人，所供反覆不一。參
以該綽號「小吳」之「吳武雄」始終未曾到案，則彼等所稱綽號「小吳」之「吳武雄
」者，究竟是否確有其人，殊有疑竇。原審未深入查明該綽號「小吳」之「吳武雄」
者是否確有其人，以及其是否有交付黃明元三萬元，以作為黃某授權簽發上開空白支
票之代價，僅憑張本宗前述片面陳詞，遽認被告係以五千元向綽號「小吳」之「吳武
雄」購入上開空白支票，並以該綽號「小吳」之「吳武雄」付給黃明元三萬元，已取
得黃某概括授權簽發支票使用，而為有利於被告之認定，亦嫌速斷。(三)、按行使偽造
有價證券以使人交付財物，如所交付者即係該證券本身之價值，則其詐欺取財仍屬行
使偽造偽券行為之內容，不另成立詐欺罪名。故檢察官如以被告偽造有價證券後，持
以向人調現等犯罪事實提起公訴，雖未於起訴事實中詳列詐欺罪之構成要件，但行使
偽造有價證券以取得財物，既已含有詐欺之性質，仍應認為詐欺部分已包含在起訴之
範圍內。本件起訴書犯罪事實欄已敘及被告向綽號「小吳」之人以五千元之代價買進
上開空白支票後，自行偽造發票日為八十五年四月三十日及票面金額十萬六千元，交
付不知情之方宏進調借現金等事實。其雖僅就被告偽造支票之行為起訴，但其所指被
告行使偽造支票以調借同額現金之行為，既已包含詐欺之性質在內，依上說明，自應
認詐欺部分亦為起訴之範圍內。原判決雖以不能證明被告有偽造支票之行為，而諭知
無罪之判決。但被告若明知上開支票不能兌現，竟基於不法所有之意圖，而持以向不
知情之方宏進詐借同額現金，似仍應構成刑法第三百三十九條第一項之詐欺取財罪。
原判決認檢察官對於被告詐欺取財部分未予起訴，而就此部分棄置不論，依上說明，
亦有未合。檢察官上訴意旨執以指摘原判決不當，尚非全無理由，應認原判決仍有撤
銷發回之原因。
據上論結，應依刑事訴訟法第三百九十七條、第四百零一條，判決如主文。
中      華      民      國    九十二    年      二      月    二十七    日
                              最高法院刑事第六庭
                                  審判長法官  吳  雄  銘
                                        法官  池  啟  明
                                        法官  石  木  欽
                                        法官  郭  毓  洲
                                        法官  吳  三  龍
      右正本證明與原本無異
                                              書  記  官
中      華      民      國    九十二    年      三      月      四      日


司法院資訊處製作；財團法人民間司法改革基金會備份。
